【裁判字號】    97,訴,2896
【裁判日期】    971231
【裁判案由】    土地所有權移轉登記
【裁判全文】
臺灣臺中地方法院民事判決              97年度訴字第2896號
原      告  午○○
            癸○○
            丑○○
            乙○○
            丙○○
            辰○○
            丁○○
            巳○○
            寅○○
共      同
訴訟代理人  尤雯雯律師
被      告  甲○○
            庚○○
            壬○○
            辛○○
            子○○○○○○
共      同
訴訟代理人  蔡壽男律師
上列當事人間請求土地所有權移轉登記事件，本院於民國97年12
月17日言詞辯論終結，判決如下：
    主    文
原告之訴駁回。
訴訟費用由原告負擔。
    事實及理由
甲、程序事項：
    按原告於判決確定前，得撤回訴之全部或一部。但被告已為
    本案之言詞辯論者，應得其同意，民事訴訟法第262條第1項
    定有明文。本件原告於民國97年12月17日本院言詞辯論庭時
    以言詞表示撤回對被告之起訴，惟被告於原告撤回訴訟前已
    為本案之言詞辯論，其於同日言詞辯論期日又當庭表示不同
    意原告撤回，依前揭規定，本院仍應依法審理，合先敘明。
乙、實體事項：
壹、原告主張：原告丑○○、乙○○之父即訴外人林鎮楠，原告
    寅○○、丙○○之父即訴外人戊○○，原告丁○○之父即己○○，原告辰○○、巳○○之父即訴外人卯○○，與原告午
    ○○、癸○○等人（下稱原約定人），共同與被告於68年4
    月24日簽訂共有土地分割協議書，約定將共有坐落臺中縣大
    肚鄉○○○段蔗小段141、142、142之1地號等3筆土地協議
    分割交換，由原約定人取得起訴書附圖所示A部分土地，被
    告取得起訴書附圖所示B部分土地，並約定將其所有之應有
    部分相互移轉，分別登記於原約定人與被告。詎因代書之疏
    失，未將上開141地號土地（即現在之臺中縣大肚鄉○○段
    507地號土地，下稱系爭土地）中0.1332公頃原屬於被告之
    應有部分移轉登記予原約定人。嗣於訴外人林鎮楠、戊○○
    、己○○、卯○○等人死亡後，各該繼承人（林鎮楠之繼承
    人即原告丑○○、乙○○，戊○○之繼承人即原告寅○○、
    丙○○，己○○之繼承人即原告丁○○，卯○○之繼承人即
    原告辰○○、巳○○）辦理遺產登記時，始發現系爭土地上
    被告原應移轉登記予原約定人共有之應有部分，漏未辦理塗
    銷移轉登記。爰依上開土地分割協議請求被告將系爭土地其
    應有部分登記予以塗銷並為移轉登記予原告等語。並聲明：
    被告應將其等所有系爭土地之應有部分，分別為11523/1000
    00、10446/100000、9862/10000 0、8709/100000、10861/1
    00000移轉登記予原告共有。
貳、被告則以：上開契約縱令屬實，其所有權移轉登記請求權亦
    已罹於15年之時效而消滅等語，資為抗辯。並聲明：駁回原
    告之訴。
、本院之判斷
一、本件原告依共有土地分割協議請求被告將系爭土地如聲明所
    示之應有部分移轉登記予原告；原告主張上開分割協議書於
    68年4月24日訂立，業據提出共有土地分割協議書為證，並
    為被告所不爭執，堪信為真實。
二、按請求權，因15年間不行使而消滅，民法第125條前段定有
    明文。次按民法第128條規定，消滅時效自請求權可行使時
    起算，所謂請求權可行使時，乃指權利人得行使請求權之狀
    態，亦即其行使請求權已無法律上之障礙而言。至義務人實
    際能否為給付，則非所問（最高法院63年台上字第1885號判
    例參照）。再按司法院大法官會議釋字第107號解釋係就物
    上回復請求權而言，與登記請求權無涉。共有人成立不動產
    協議分割契約後，其分得部分所有權移轉請求權，乃係請求
    履行協議分割契約之權利，自有民法第125條消滅時效規定
    之適用（最高法院67年台上字第2647號判例參照）。
三、上開共有土地分割協議書於68年4月24日訂立，依該協議書
    之內容觀之，並未另約定其履行時間，原告亦未舉證其請求
    權有何法律上障礙，應認原告該所有權移轉登記請求權自斯
    時即得行使，故其時效應自斯時開始起算。本件原告於97年
    11月12日始具狀向本院起訴，有本院收文章所蓋之日期在卷
    可憑，是其請求權已罹於15年之時效而消滅，被告所為時效
    抗辯，自屬有據。按時效完成後，債務人得拒絕給付，民法
    第144條第1項定有明文。原告依上開分割協議之約定請求被
    告為移轉登記之請求權，既已罹於時效而消滅，是其請求自
    無理由，應予駁回。
肆、結論：原告之訴為無理由，依民事訴訟法第78條、第85條第
    1項前段，判決如主文。
中    華    民    國    97    年    12    月    31    日
                    民事第三庭  法  官  黃渙文
以上正本係照原本作成。
如對本判決上訴，須於判決送達後20日內向本院提出上訴狀（須
附繕本）。
中    華    民    國    97    年    12    月    31    日
                                書記官


司法院資訊處製作；財團法人民間司法改革基金會備份。
